【裁判字號】    96,家訴,33
【裁判日期】    970624
【裁判案由】    分割遺產等
【裁判全文】
臺灣臺南地方法院民事判決              96年度家訴字第33號
原      告  甲○○
                        37巷.
被      告  辛○○
            未○○○
                        8號
            午○○
            巳○○
                        1樓
上  一  人
訴訟代理人  卯○○○
被      告  壬○○
            乙○○
兼上一人
訴訟代理人  丙○○
被      告  癸○○
                        16號.
            申○○○
                        13號.
            辰○○
                        號13.
            己○○
                        樓之2.
            庚○○○○○○○
            丁○○
            寅○○
            丑○○
            子○○
            戊○○
上列當事人間請求分割遺產等事件，經本院於民國97年6月10日
言詞辯論終結，判決如下：
    主      文
被告丁○○、寅○○、丑○○、子○○、戊○○應就被繼承人王
東野所有坐落於臺南縣安定鄉○○段九三一地號、地目建、面積
二Ｏ六三‧Ｏ九平方公尺、應有部分十八分之一之土地辦理繼承
登記。
兩造共有坐落臺南縣安定鄉○○段第九三一地號、地目建、面積
二Ｏ六三‧Ｏ九平方公尺之土地，准予分割為如附圖一所示：甲
部分，面積一Ｏ一點六九平方公尺土地分由被告辰○○取得；乙
部分，面積一Ｏ一點六九平方公尺土地分由被告未○○○取得；
丙部分，面積一Ｏ一點六九平方公尺土地分由被告己○○取得；
丁部分，面積二二三點七三平方公尺土地分由被告丙○○取得；
戊部分，面積二十點三四平方公尺土地分由被告癸○○取得；己
部分，面積二十點三四平方公尺土地分由被告申○○○取得；庚
部分，面積四十點六八平方公尺土地分由被告乙○○取得；辛部
分，面積五十點八五平方公尺土地分由被告午○○取得；壬部分
，面積五十點八五平方公尺土地分由被告辛○○取得；癸部分，
面積一Ｏ一點六九平方公尺土地分由被告庚○○○○○○○取得
；子部分，面積一Ｏ一點六九平方公尺土地分由王東野之繼承人
即被告丁○○、寅○○、丑○○、子○○、戊○○等五人公同共
有取得；丑部分，面積四五七點六二平方公尺土地分由被告壬○○取得；寅部分，面積二二八點八一平方公尺土地分由原告甲○○取得；卯部分，面積二二八點八一平方公尺土地分由被告巳○○取得；辰部分，面積二三二點六一平方公尺土地，由兩造依附
表一所示原應有部分之比例保持共有，並留作道路使用。
訴訟費用由兩造各依如附表一所示應有部分比例負擔。
    事實及理由
甲、程序方面：本件被告辛○○、未○○○、午○○、乙○○、
    癸○○、丙○○、申○○○、辰○○、己○○、庚○○○○○○○、丁○○、寅○○、丑○○、子○○、戊○○經合法
    通知，未於最後言詞辯論期日到場，核無民事訴訟法第386
    條所列各款情形，爰依原告之聲請，由其一造辯論而為判決
    。
乙、實體方面
一、原告起訴主張：
（一）坐落於臺南縣安定鄉○○段931地號、地目建、面積2063.
      09平方公尺土地為兩造等所共有，係實施都市計畫地區使
      用分區為住宅區土地，各共有人及持分比率如附表一所示
      ，依法得分割，且兩造並無訂立不分割之特約。另因上開
      土地原共有人王東野業已於民國48年3月2日死亡，其繼承
      人有配偶丁○○及其子女寅○○、丑○○、子○○、戊○○等5人，而訴外人王東野之繼承人即被告丁○○、寅○○、丑○○、子○○及戊○○等人迄今未辦理繼承登記，
      致本件土地無法辦理分割，爰依法請求被告丁○○、寅○○、丑○○、子○○及戊○○等應就訴外人王東野所遺之
      系爭土地之應有部分辦理繼承登記，並依民法第823條第1
      項、第824條第2項，請求法院判決分割。
（二）本件土地地形東西狹長，南側部分土地面臨寬4公尺未開
      闢人行步道，為使土地發揮最大經濟效益，擬於土地中間
      共同留設寬6公尺之南北向私設道路，未開闢之東西向計
      畫4公尺人行步道北側再共同留設寬2公尺私設道路，使其
      寬度增加為6公尺，兩段道路相連接通至東側寬10公尺計
      畫道路，原告為分割後每筆土地均能面臨道路，減少價差
      情形，請求法院判決如附圖一所示之分割方案。
（三）為此，提起本件訴訟，並聲明：1.被告丁○○、寅○○、
      丑○○、子○○、戊○○等5人應就被繼承人王東野所遺
      留坐落於臺南縣安定鄉○○段931地號、地目建、面積206
      3.09平方公尺、持分1/18土地辦理繼承登記。2.坐落於臺
      南縣安定鄉○○段931地號，地目建、面積2063.09平方公
      尺土地判決分割，以原物分配給原、被告兩造。
二、被告辛○○、未○○○、午○○、辰○○、庚○○○○○○○、丁○○、寅○○、丑○○、子○○、戊○○未於最後言
    詞辯論期日到場，亦未提出任何書狀作聲明或陳述；被告乙○○、丙○○、申○○○、癸○○、己○○雖未於最後言詞
    辯論期日到場，惟據被告乙○○於本院勘驗現場時陳述：伊
    不要保存系爭土地上之廢棄平房等語，兼被告乙○○之訴訟
    代理人即被告丙○○前到庭及於本院勘驗現場時陳述略以：
    伊與乙○○均同意原告之主張，伊對原告所提之分割方案沒
    有意見，伊不要保存系爭土地上之廢棄平房等語，被告申○○○於本院勘驗現場時陳述：伊不要保存系爭土地上之廢棄
    平房等語，被告癸○○前到庭時陳述：伊對原告所提方案中
    之私設道路有意見等語，被告己○○前到庭陳述：伊對原告
    所提之分割方案沒有意見等語；被告午○○則陳述稱：原告
    所提出之方割方案已經是不好中最好的方案了，被告巳○○
    之訴訟代理人卯○○○及被告壬○○則表示：其等對原告所
    提出之分割方案沒有意見等語。
三、得心證之理由：
（一）查系爭坐落於臺南縣安定鄉○○段931地號、地目建、面
      積2063.09平方公尺土地，為原告與被告辛○○、未○○○、午○○、巳○○、壬○○、乙○○、丙○○、癸○○
      、申○○○、辰○○、己○○、庚○○○○○○○及訴外
      人王東野共有之土地，嗣訴外人王東野於48年3月2日死亡
      ，其繼承人為被告丁○○、寅○○、丑○○、子○○及戊○○等人，被告丁○○、寅○○、丑○○、子○○及戊○○等人之應繼分各為5分之1，而訴外人王東野之繼承人即
      被告丁○○、寅○○、丑○○、子○○及戊○○等人迄今
      未辦理繼承登記等情，業據原告提出土地登記謄本、戶籍
      謄本、訴外人王東野之繼承系統表等為證，上開事實堪以
      認定。
（二）按各共有人，得隨時請求分割共有物；共有物之分割，依
      共有人協議之方法行之；分割之方法，不能協議決定者，
      法院得因任何共有人之聲請，命為下列之分配：1.以原物
      分配於各共有人；2.變賣共有物，以價金分配於各共有人
      ，民法第823條第1項前段、第824條分別定有明文。查原
      告為系爭土地共有人，依前開規定，自得請求分割共有物
      。次按因繼承於登記前已取得不動產物權者，非經登記，
      不得處分其物權；繼承因被繼承人死亡而開始，繼承人有
      數人時，在分割遺產前，各繼承人對於遺產全部為公同共
      有，民法第759條、第1141條、第1151條分別定有明文。
      又分割共有物，性質上為處分行為，依民法第759條規定
      ，共有不動產之共有人中有人死亡時，於其繼承人未為繼
      承登記以前，固不得分割共有物。惟訴訟之一造因他造當
      事人就系爭土地尚未辦理繼承登記，依法不得為物權之處
      分。於本件訴訟中，請求他造當事人辦理繼承登記，並合
      併對他造當事人為分割共有物之請求，不但符合訴訟經濟
      原則，亦與民法第759條及強制執行法第130條規定之旨趣
      無違，最高法院69年台上字第1021號判例可資參照。是本
      件原告為提起本件裁判分割共有物訴訟，合併訴請原共有
      人訴外人王東野之繼承人即被告丁○○、寅○○、丑○○
      、子○○及戊○○等辦理繼承登記為公同共有，自屬有據
      。
（三）次按法院裁判分割共有物，應斟酌各共有人之利害關係及
      共有物之性質，以適當之方法分割之。經查：系爭土地地
      目為建、面積2063.09平方公尺土地，系爭土地東邊為鄰
      10米寬之現有道路，系爭土地東段部分為無人使用之荒地
      、中段部分則為由被告乙○○、癸○○、丙○○、申○○○、辰○○共同繼承之廢棄平房（如附圖二所示C部分）
      ，系爭土地西段部分則為原告及被告巳○○、壬○○現使
      用並共有之三合院（如附圖二所示A部分）及豬舍（如附
      圖二所示B部分）各一間等情，有本院96年11月5日勘驗測
      量筆錄附卷可憑，並有本院囑託臺南縣新化地政事務所繪
      製之96年12月20日附圖二之土地複丈成果圖在卷可稽。本
      院參以位於系爭土地中段上如附圖二所示C部分之平房，
      該平房部分共有人即被告乙○○、丙○○及申○○○等3
      人，其等於本院勘驗時已明確表示於分割後不願保存上開
      平房，而該平房其餘共有人即被告癸○○、辰○○於本院
      審理中，則未對該平房於分割後之保存情況表示意見，佐
      之上開平房現無人居住且已廢棄相當時日，是本院認於系
      爭土地分割時，並無考量繼續保留該平房之需求，而審酌
      該平房於分割後應坐落於兩造何人所分得土地之必要；另
      依原告所提出如附圖一所示之分割方案，原告及被告巳○○、壬○○所有如附圖二所示A部分之三合院，並未逾越
      原告及被告巳○○、壬○○分別分得之如附圖一編號卯、
      寅及丑部分，而原告及被告巳○○、壬○○所有如附圖一
      所示B部分之豬舍，亦幾乎全部坐落於原告及被告巳○○
      、壬○○於分割後所分得之如附圖一編號卯、寅及丑部分
      ，故前開如附圖一所示之分割方案，原告及被告巳○○、
      壬○○於分割後各分得如附圖一編號卯、寅及丑部分，符
      合系爭土地目前使用現況，另審酌原告及被告巳○○、壬○○於分割後所分得如附圖一編號卯、寅及丑部分，及被
      告癸○○、申○○○、乙○○、午○○、辛○○、庚○○○○○○○於分割後所分得之戊、己、庚、辛、壬、癸部
      分，以及被告丁○○、寅○○、丑○○、子○○及戊○○
      於分割後其等共有之子部分，均未與現有之東側10米現有
      道路相鄰，故亦有設兩造共有之如附圖一之辰部分私設道
      路與東側現有10米寬之道路相接，以方便其等於分割後所
      分得土地通行之必要，復參以兩造中除被告癸○○對如附
      圖一所共有之私設道路表示有意見外，其餘被告均對原告
      所提出之附圖一所示之分割方案表示無意見或未表示意見
      ，是本院綜合上情，認原告所主張如附圖一之分割方案，
      符合兩造之最佳利益，而屬可採，爰依共有人應有部分比
      例，按原告所提分割方案，判決如主文第2項所示。
（四）又因共有物分割之事件涉訟，由敗訴當事人負擔訴訟費用
      顯失公平者，法院得酌量情形，命勝訴之當事人負擔其一
      部，民事訴訟法第80條之1定有明文。查系爭土地雖因兩
      造無法達成分割協議，原告因而提起訴訟，兩造均因系爭
      土地之分割而互蒙其利，故依上開規定，本院認此部分訴
      訟費用應由兩造按如附表2所示之應有部分比例負擔始為
      公平，附此敘明。
四、結論：原告之訴有理由，依民事訴訟法第80條之1，判決如
    主文所示。
中    華    民    國    97    年     6    月    24    日
                  家事法庭法  官  楊佳祥
上為正本係照原本作成。
如對本判決上訴，須於判決送達後20日內向本院提出上訴狀，應
附具繕本並繳納上訴費用。
中    華    民    國    97    年     6    月    24    日
                          書記官  葉芳如
附表一：
┌────┬────────┐
│姓    名│應  有  部  分  │
├────┼────────┤
│甲○○  │八分之一        │
├────┼────────┤
│辛○○  │三十六分之一    │
├────┼────────┤
│未○○○│十八分之一      │
├────┼────────┤
│午○○  │三十六分之一    │
├────┼────────┤
│巳○○  │八分之一        │
├────┼────────┤
│壬○○  │四分之一        │
├────┼────────┤
│乙○○  │九十分之二      │
├────┼────────┤
│癸○○  │九十分之一      │
├────┼────────┤
│丙○○  │九十分之十一    │
├────┼────────┤
│申○○○│九十分之一      │
├────┼────────┤
│辰○○  │十八分之一      │
├────┼────────┤
│己○○  │十八分之一      │
├────┼────────┤
│王東海即│十八分之一      │
│安田民雄│                │
├────┼────────┤
│丁○○  │（被繼承人王東野│
├────┤之繼承人）公同共│
│寅○○  │有十八分之一    │
├────┤                │
│丑○○  │                │
├────┤                │
│子○○  │                │
├────┤                │
│戊○○  │                │
└────┴────────┘


司法院資訊處製作；財團法人民間司法改革基金會備份。
